【裁判字號】    97,交易,39
【裁判日期】    970514
【裁判案由】    過失傷害
【裁判全文】
臺灣板橋地方法院刑事判決              97年度交易字第39號
公  訴  人  臺灣板橋地方法院檢察署檢察官
被      告  丙○○
選任辯護人  張格明律師
上列被告因過失傷害案件，經檢察官提起公訴（96年度偵字第23
889 號），本院判決如下：
    主  文
丙○○無罪。
    理  由
一、公訴意旨略以：被告丙○○於民國96年6 月13日8 時30分許
    ，騎乘車牌號碼LM7-038 號重型機車，沿臺北縣三重市○○
    路○ 段往自強路方向行駛，於同日8 時38分許，行經臺北縣
    三重市○○路○ 段30號前，欲自右側超越前方由乙○○所騎
    乘之車牌號碼GKO-113 號重型機車時，應注意欲超越同一車
    道之前車時，需先按鳴喇叭或變換燈光，俟前車減速靠邊或
    以手勢、亮燈表示允讓後始得超越，超越時並應顯示左方向
    燈，於前車左側保持半公尺以上之間隔超過，行至安全距離
    後，再顯示右方向燈駛入原行駛路線，又依當時天候、路況
    等情形均無不能注意之情事，詎丙○○疏未注意仍執意超車
    ，且未先按鳴喇叭或變換燈光，更未俟乙○○騎乘之上開機
    車減速靠邊或表示允讓，即貿然駛至乙○○騎乘之上開機車
    右側欲加超越，復未保持安全間隔，致丙○○騎乘之上開機
    車左後方因而撞擊之乙○○騎乘之上開機車右前方，乙○○
    當場人車倒地，因此受有創傷性腦出血、閉鎖性顴骨及上頷
    骨骨折、頭部外傷併腦挫傷等傷害。經送醫進行多次手術後
    ，仍難以治癒而呈意識不清狀態之傷害。因認被告涉有刑法
    第284 條第1 項後段之過失致重傷害罪嫌等語。
二、按犯罪事實應依證據認定之，無證據不得認定其犯罪事實；
    又不能證明被告犯罪者，即應諭知無罪之判決，刑事訴訟法
    第154 條第2 項、第301 條第1 項分別定有明文。又刑事訴
    訟上證明之資料，無論其為直接或間接證據，均須達於通常
    一般之人均不致有所懷疑，而得確信其為真實之程度，始得
    據為有罪之認定，若其關於被告是否犯罪之證明未能達此程
    度，而有合理懷疑之存在，致使無從形成有罪之確信，根據
    「罪證有疑，利於被告」之證據法則，即不得遽為不利被告
    之認定；其以情況證據（即間接證據）斷罪時，尤須基於該
    證據在直接關係上所可證明之他項情況事實，本乎推理作用
    足以確證被告有罪，方為合法，不得徒憑主觀上之推想，將
    一般經驗上有利被告之其他合理情況逕予排除，最高法院76
    年臺上字第4986號、32年度上字67號判例意旨可資參照。又
    刑事訴訟法上所謂認定被告犯罪事實之證據，係指足以認定
    被告確有犯罪行為之積極證據而言，苟積極證據不足為不利
    於被告事實之認定時，即應為有利於被告之認定，更不必有
    何有利之證據，最高法院著有29年上字第3105號及30年上字
    第816 號判例意旨可資參照。
三、公訴人認被告丙○○涉有過失致重傷害罪嫌，無非係以告訴
    代理人甲○○之指述、及證人戊○○、庚○○於警詢、偵查
    中之證述，並有道路交通事故調查報告表、交通事故現場圖
    、現場相片、診斷證明書、錄影光碟等物為主要論據，而認
    本件車禍被告有未按鳴喇叭或變換燈光，及未俟前車減速靠
    邊或以手勢、亮燈表示允讓，即貿然從右側超車，及未注意
    保持安全間隔之過失肇事責任。
四、訊據被告丙○○堅詞否認有何過失致重傷害之犯行，辯稱：
    伊於案發當天早上8 點半經過案發地點，看到一部機車倒地
    ，伊就下車看倒地的人，結果叫不起來，伊用手機撥打119
    報案，因為打不通，剛好看到正前方有一家建材行有營業，
    就請裡面的小姐幫忙撥打119 報案，並回到現場幫忙指揮交
    通，等候警察前來處理，伊並沒有跟被害人騎乘之機車發生
    擦撞等語。經查：
(一)、按被告以外之人於審判外之言詞或書面陳述，除法律有規定
    者外，不得作為證據，刑事訴訟法第159 條第1 項定有明文
    。本件證人戊○○、庚○○於警詢時之供述，係被告以外之
    人於審判外之言詞陳述，為傳聞證據。被告丙○○之選任辯
    護人就上開供述之證據能力於本院準備程序中提出爭執（見
    本院96年4 月4 日準備程序筆錄），復查無得例外取得證據
    能力之情況，就欲以之直接或間接證明本案起訴犯罪事實成
    立與否的情況，應無證據能力。
(二)、按「證人依法應具結而未具結者，其證言，不得作為證據。
    」，刑事訴訟法第158 條之3 定有明文。查證人戊○○、庚○○於偵查中所為之證述，雖為被告以外之人於審判外之言
    詞陳述，惟業經證人戊○○、庚○○依法具結，自得為證據
    。
(三)、經本院勘驗告訴人提出之監視錄影光碟結果：「畫面顯示8
    時39分19秒至39分29秒間有二部拖吊車停在現場路旁靠近左
    邊紐澤西，右邊是捷運工地的護欄，路面是鋪設鐵板的格子
    狀路面，39分30秒時，二部拖吊車的後面停放一部計程車，
    當時右邊車流順暢，有機車、計程車、公車通過，還沒有發
    生交通事故，39分51、2 秒間，右邊影像上方有一部疑似計
    程車停在那邊不動，疑似此時已經發生交通事故（該部計程
    車後來有往左邊紐澤西護欄方向移動），道路右邊無法通行
    ，40分19秒時，停在路旁之計程車向左移動往前駛離，計程
    車後面有一影像疑似一部機車停在現場不動，其他機車從疑
    似機車之左右側通過，往前駛離，40分50秒時疑似機車之穿
    白色上衣影像之人，將機車往左前方移動，停在疑似倒地機
    車之影像前方，穿白色上衣影像的人將疑似機車停好後，41
    分6 秒在一個有白色影像的地點停留並蹲下，於41分29秒站
    起來，往左邊行走，於41分37秒消失於畫面，42分52秒，穿
    白色上衣的人又出現在機車倒地的位置，43分21秒將停在路
    中央的機車，往左邊紐澤西護欄方向移動，將機車停在路旁
    ，再回到機車倒地的地方，站立在旁邊等候。49分20 秒 時
    ，有二個人的影像出現畫面，被告稱是警察到場。50分6 秒
    時，白色上衣的人往路旁移動，50分38秒白色上衣影像的人
    ，從左邊路旁將機車駛離。」（見本院97年3 月5 日勘驗筆
    錄），從上開光碟並無法證明被告所騎乘之上開機車有於超
    車時撞擊被害人所騎乘機車之事實。
(四)、依卷附之道路交通事故調查報告表(一)、(二)、現場圖、現場照
    片及機車照片24張觀察（見臺灣板橋地方法院檢察署96年度
    偵字第23889 號偵查卷第20頁至第35頁），被害人之機車左
    側有新擦痕，右側並無新擦痕；而依卷附道路交通事故調查
    報告表所附之現場圖觀察，有一往右前方45度方向、長約1.
    5 公尺之刮地痕，可知係被害人之機車左倒後往右前方45度
    方向滑行1.5 公尺。而依卷附被告所騎乘之上開機車照片觀
    察，被告之機車，除尾燈左側（高約70公分）有一道黑色刮
    痕外，並無其他新擦撞痕跡，惟證人己○○於本院審理中證
    稱：「我沒有辦法判斷那是新的裂痕還是舊的裂痕。」等語
    （見本院97年4 月25日審判筆錄），且若係新刮痕，怎會呈
    現黑色之顏色？又其高度約70公分，惟被害人之機車右側並
    無互相吻合之擦撞痕跡，故被告上開機車尾燈左側之黑色刮
    痕，應認係與本案無關之舊刮痕。再者，若如公訴人所稱本
    件車禍之發生係被告騎乘機車從被害人之右側超車而擦撞被
    害人所騎乘之上開機車等情，則被害人之機車為何會於左倒
    後往右前方45度方向滑行1.5 公尺？以上諸情皆與一般常理
    有違，故從卷附之道路交通事故調查報告表(一)、(二)、現場圖
    、現場照片及機車照片觀察，亦無法證明被告所騎乘之上開
    機車有於超車時撞擊被害人所騎乘機車之事實。
(五)、證人戊○○於偵查中證稱：「（96年6 月13日早上8 點20分
    在三重市○○路○ 段30號前是否有人來妳店裡說要報案？）
    有，一個男子跑進來跟我借電話，我有問他是不是他撞到的
    ，他說是『回到』（臺語），然後跟我借電話打119 」、「
    ．．．警察後來將該男子帶來我店裡，我才知道是丙○○。
    」等語（見上開偵查卷第58頁）。於本院審理中證稱：「（
    車禍當天即96年6 月13日你是如何見到被告？）被告說他的
    手機不能報警，叫我幫他打電話報警。」、「（車禍當天你
    在店裡做什麼？）打掃工作。」、「（你在打掃時有無看到
    外面發生什麼事？）沒有。」、「（被告進你的店裡跟你說
    什麼？）他說他的手機不能撥電話報警，他進店裡的時候，
    我就看到外面有人躺在馬路中間。」、「（被告有沒有跟你
    說他為何要報警？）被告進店裡的時候，我問他是不是你撞
    到被害人，他說『我是回到』（臺語）。」、「（你沒有看
    店外面的情形？）就是有一個人倒在路中間，流很多血。」
    、「（你有沒有看到其他的機車倒在路中間？）沒有，當時
    路中間只有被撞倒那個人的機車倒在那邊。」、「（被告去
    找你的時候，你有沒有發現他有受傷？衣服有擦破？）都沒
    有。」、「（被告去找你的時候，他走路的情況如何？）是
    正常走。」、「（在你往車禍現場看的時候，你總共看到幾
    台倒地的機車？）壹台。」、「（被告進去找你之前，你有
    無聽到車禍碰撞的聲音？）沒有，因為當時是上班時間，那
    個路段有很多車。」、「（你開始注意外面的道路狀況的時
    候，就是被告進到你店裡之後，你才注意？之前如何發生車
    禍的情形，你沒有看到？）是。」、「（被告當時進入你店
    裡的時候，你剛剛說是用一般走路的方式進去，不是用跑的
    ？）對。」等語（見本院97年4 月25日審判筆錄），證人戊○○既然並未當場目睹本件交通事故之發生情形，且被告亦
    否認其有告訴證人戊○○稱被害人係其騎乘機車「回到」（
    臺語），何況被告所騎機之上開機車，並無其他新刮痕，故
    無法憑證人戊○○之證詞即認被告有於超車時撞擊被害人機
    車之事實。
(六)、證人庚○○於偵查中證稱：「（是否於96年6 月13日上午8
    點20分前後，在三重市○○路○ 段30號前看到有車禍發生？
    ）我當時看到2 台機車倒在三和路3 段30號前馬路，其中1
    個當時是側身倒臥在馬路上，另1 個腳好像有受傷，一跛一
    跛的往建材行方向走去。」等語（見上開偵查卷第79頁）。
    於本院審理中證稱：「（96年6 月13日早上，你有無在三重
    市○○路○段30號附近，看見車禍發生？）當時我沒有看到
    ，是後來塞車，我才過去看一下。」、「我過去看的時候，
    看到一個人走到對面的建材行，有一個人躺在車禍的機車旁
    邊。」、「（你說有一個人走到對面建材行，那個人你能不
    能確認？）我只是看到背後，我無法確認。」、「．．．但
    那個人走路好像有受傷，走路一拐一拐。」、「（你在現場
    觀看多久？）沒有幾秒我就回頭。」、「（你看的時候，有
    幾部機車在現場？）有二部機車在那邊，倒地的人的旁邊有
    一部，另一部在那部機車的旁邊。」、「（那二台機車當時
    的情形如何？）有一台機車倒在受傷的人的旁邊，另外一部
    機車是不是有倒我沒有看清楚。」、「（你是否記得那二部
    機車的顏色？）我不記得了，因為我只看一下子。」、「我
    只是瞄一下就離開了。」、「（你之前於警詢及偵查時說，
    有看到二部機車倒在地上，為何跟剛剛說的不一樣？）我只
    看幾秒鐘就離開，有一部是倒在被害人的旁邊，另一部是斜
    斜的放在那邊，有沒有倒我看不清楚。」、「（你去查看車
    禍現場之前，有沒有聽到什麼聲音？）沒有，因為後來有塞
    車，所以我就走到籬笆那邊看一下，只有在那邊停留幾秒鐘
    。」、「（你看到有一個人走路一拐一拐的走向建材行，當
    時對面行人道上就只有一個人嗎？）有幾個人我不清楚。」
    、「（你為什麼會特別注意走到建材行那個人？你有沒有看
    到那個人從路中間往路旁走？）因為我看到有一個人倒在路
    中間，我看過去就只有看到一個人一拐一拐的走向建材行。
    」、「（你看到一拐一拐的那個人，是從何處走向建材行？
    ）我看到的時候他是從路邊的水溝走過去。」、「（那個人
    的髮型如何？）我沒有注意那麼多，我只是看一下就轉頭離
    開。」等語（見本院97年4 月25日審判筆錄），就被告之機
    車是否有倒地，供詞前後不一，且就被告是否受傷，亦與證
    人戊○○、丁○○之證詞不符，且證人庚○○既然並未當場
    目睹本件交通事故之發生，自無法憑其證詞即認被告有於超
    車時撞擊被害人機車之事實。
(七)、證人即警員丁○○於本院審理中證稱：「（你於96年6 月13
    日早上是否於三重市○○路○段30號附近處理車禍？）有。
    」、「（你到現場時，現場的情形如何？）我到現場時，被
    害人已經躺在地上，有一個民眾在現場，我就問他是否跟被
    害人發生車禍，那個人說他只是路過，並沒有跟被害人發生
    車禍。」、「（當時有什麼樣的交通工具在車禍的現場？）
    我到現場時，車禍已經發生，我有看到一部機車倒在現場。
    」、「（除了倒在現場那部機車外，還有沒有其他交通工具
    ？）除了倒地的機車外，還有我在現場遇到的那個民眾的機
    車，停在比較靠近圍籬的地方。」、「（當時那位民眾他的
    身體有無受傷？衣服有無破損？）我沒有印象。」、「（你
    有沒有看到那位民眾走路一拐一拐的？）我沒有印象。」、
    「（你當時為何會讓那位民眾離開，沒有帶他去做筆錄？）
    那位民眾還沒有走之前，我有去附近詢問一下，看有沒有人
    看到車禍發生的情形，附近的民眾都說沒有人看到，我就讓
    那位民眾走了。」等語（見本院97年4 月25日審判筆錄）。
    若被告有於超車時撞擊被害人機車之事實，證人丁○○本其
    專業判斷，豈會輕易讓其先行離去。
(八)、本案經送臺灣省臺北縣區車輛行車事故鑑定委員會鑑定結果
    ，亦認為：「跡證不足，兩車相對行駛狀況不明，在無法釐
    清兩車相對之駕駛行為下，本會無法據以鑑定。」，此有該
    會96年11月26日北縣鑑字第0965181227號函在卷可憑（見上
    開偵查卷第73頁）。
(九)、綜上所述，被告丙○○上開所辯顯非虛妄不可採，本件無法
    證明被告有公訴人所指稱之騎乘機車從右側超車而與被害人
    所騎乘之機車發生擦撞之事實。不能證明被告丙○○犯罪，
    揆諸前揭說明，自應為無罪之諭知。
據上論斷，應依刑事訴訟法第301 條第1項前段，判決如主文。
本案經檢察官郭季青到庭執行職務。
中    華    民    國    97    年    5     月    14    日
                交  通  法  庭   法  官
以上正本證明與原本無異。
如不服本判決，應於判決送達後10日內向本院提出上訴狀 (應附
繕本)， 上訴於臺灣高等法院。
                                 書記官  陳淑怡
中    華    民    國    97    年    5     月    14    日


司法院資訊處製作；財團法人民間司法改革基金會備份。
